【裁判字號】    92,小上,44
【裁判日期】    921128
【裁判案由】    損害賠償
【裁判全文】
臺灣臺中地方法院民事判決    九十二年度小上字第四四號
    上  訴  人  甲○○
?
    被  上訴人  乙○○
    訴訟代理人  丙○○
右當事人間請求損害賠償事件，上訴人對於中華民國九十二年三月二十五日臺灣臺中
地方法院臺中簡易庭九十二年中小字第六一號第一審小額民事判決提起上訴，本院於
民國九十二年十一月十四日言詞辯論終結，判決如左：
    主      文
上訴駁回。
第二審訴訟費用新臺幣貳佰壹拾捌元由上訴人負擔。
    事實及理由
一、上訴人起訴主張：被上訴人於民國（下同）九十一年十月七日十八時三十分許，
    駕駛車牌號碼ＯＫ－八八二一號自用小客車，沿台中市○○○路由北向南行駛，
    至忠明南路與國光路口之交岔路口，欲右轉行駛國光路往大里市方向，應注意車
    前狀況並隨時採取必要之安全措施，且轉彎車應讓直行車先行，而依當時情形又
    無不能注意之情形，竟疏未注意，於右轉進入國光路慢車道上時，當時國光路快
    車道之直行車數量極多，未讓直行車先行，仍執意欲強行駛進快車道，適當時上
    訴人亦駕駛Ｂ８－九五一九號自用小客車欲駛進快車道，但因見快車道之直行車
    數量甚多，故在慢車道上打開方向燈暫時停車等待快車道之直行車全數通過後再
    駛進快車道，被上訴人因未注意車前狀況，煞避不及，致其駕駛之自用小客車右
    前車頭猛烈擦撞上訴人所駕駛之自用小客車左側車頭及保險桿，導致上訴人之自
    用小客車受損，上訴人因而支出修理費用二萬一千二百三十一元，其中工資部分
    為五千四百二十一元、零件部分為一萬五千八百十元，上開費用中之工資部分為
    修車不可或缺之支出，為回復原狀之必要費用，其他零件之價金部分，修車廠雖
    以新品充之，而上訴人之自用小客車已使用約四年，似已超越回復原狀之必要，
    惟修車廠從事修車業務時，均係以全新之商品更替受損之材料，並無提供等同於
    車輛使用年限之零件以供修車之用，是以欲以等同於車輛使用年限之材料而為修
    復，依一般社會經驗為屬不可能，則欲回復車輛受損前能使用之情況，在現今修
    車業界，僅止於以全新零件更替一途，故前揭零件部分之費用亦應認為屬回復原
    狀所必要之費用，故依民法第一百八十四條第一項前段、第二百十三條第一項及
    第三項之規定，訴請被告賠償損害二萬一千二百三十一元等語。被上訴人就其對
    本件車禍之發生有過失、及上訴人因本件車禍致車輛受損所支出之修理費用均不
    爭執，惟以上訴人未保持安全距離，對本件車禍之發生與有過失等語，資為抗辯
    。
二、原審依其審理之結果，認：上訴人主張因被上訴人之過失駕駛行為，致上訴人之
    自用小客車受損，因而支出前揭修理費用，有估價單、現場圖及紀錄表、統一發
    票、鑑定及覆議意見書、車輛修復結帳清單為證，並為被上訴人所不爭執，堪信
    為真正，至被上訴人抗辯上訴人就本件車禍之發生與有過失部分，既與台灣省車
    輛行車事故覆議委員會鑑定之行車肇事原因不符，且被上訴人亦未舉證以實其說
    ，尚難採納，因依民法第一百八十四條第一項前段、第一百九十六條規定，並因
    上訴人之車輛已使用三年九月，經依行政院公佈之固定資產折舊率表所示、按每
    年折舊千分之三六九，就上訴人因修復車輛所支出之零件費用為折舊後，判令被
    上訴人應賠償上訴人因修車所支出之費用八千二百九十四元（其中工資五千四百
    二十一元、零件費用二千八百七十三元）及自起訴狀繕本送達翌日（即九十一年
    十二月二十二日）起至清償日止之法定遲延利息，並駁回上訴人逾上開金額之請
    求部分之訴。
三、本件上訴人主張原審判決有如下違背法令之事由：
  (一)本件上訴人起訴係依民法第一百八十四條第一項前段及同法第二百十三條第一項
    、第三項之規定請求回復原狀，並未選擇依民法第一百九十六條規定請求賠償物
    因毀損所減少之價值，原審逕依民法第一百九十六條算定上訴人所有自小客車因
    毀損所減少之價額為損害賠償數額，乃有判決不適用法規之違背法令。
  (二)按損害賠償既以回復原狀為原則，系爭車輛之損害可因修理而回復原狀，是以因
    回復原狀所支出之修理費，即為本件損害，而所謂修理費，包括零件費、工資等
    ，其中工資部分為修車不可或缺之支出，為回復原狀之必要費用，零件部分，修
    車廠雖以新品充之，而原告之自用小客車已使用約四年（其中保險桿剛於九十一
    年間更換為新品），似已超越回復原狀之必要，惟修車廠從事修車業務時，均係
    以全新之商品更替受損之材料，並無提供等同於車輛使用年限之零件以供修車之
    用，是以欲以等同於車輛使用年限之材料而為修復，依一般社會經驗為屬不可能
    ，則欲回復車輛受損前能使用之情況，在現今修車業界，僅止於以全新零件更替
    一途，故零件部分之費用亦應認為屬回復原狀所必要之費用，無從依車輛使用年
    限計算其殘餘價值而予以折舊之情事，從而上訴人請求被上訴人賠償之二萬一千
    二百三十一元修車費用，均為回復原狀所生之必要費用，原判決竟仍扣除折舊差
    額，顯然違背民法第二百十三條規定之旨趣，自有民事訴訟法第四百六十八條判
    決不適用法規及適用法規不當之違背法令。
  (三)另被上訴人訴訟代理人丙○○係為被上訴人處理本件車禍之代理人，其早已承諾
    依估價單所示之修復費用二萬一千二百三十一元作為標準予以賠償，待鑑定兩造
    過失比例如何再決定賠償金額，並簽名於該估價單上，兩造自應受該契約之拘束
    ，茲鑑定結果確定被上訴人應負全部過失責任，其卻又盡食前議，有違誠信原則
    ，而原審就該確切之證據棄而未審，亦不說明不採之理由，亦有民事訴訟法第四
    百六十八條判決不適用法規及同法第四百六十九條第六款判決不載理由之違法。
四、茲就本件上訴有無理由，審酌如下：
  (一)按判決除別有規定外，應本於當事人之言詞辯論為之，民事訴訟法第二百二十一
    條第一項定有明文。又當事人應受判決事項之聲明，通常必於言詞辯論時以言詞
    為之，始為有效，而法院所為判決，以本於當事人之言詞辯論為原則，故經言詞
    辯論之判決，而非本於言詞辯論時當事人之聲明為基礎者，即屬違背法令（最高
    法院五十年台上字第七二五號判例意旨參照）。經查，本件上訴人起訴主張依民
    法第一百八十四條第一項前段、第二百十三條第一項及第三項之規定，訴請被上
    訴人將上訴人所有、因本件車禍受損之自用小客車回復原狀，故而請求被上訴人
    賠償修車費用，有起訴狀在卷可稽，而上訴人於原審言詞辯論時所陳述之聲明暨
    事實理由則如起訴狀所載，復有原審言詞辯論筆錄可按，是上訴人並未主張依民
    法第一百九十六條之規定請求被上訴人賠償因毀損所減少之價額，原判決竟依民
    法第一百九十六條之規定為判決之基礎，就此原判決確有判決不適用法規之違背
    法令，合先敘明。
  (二)再物被毀損時，被害人除得依民法第一百九十六條請求賠償外，並不排除民法第
    二百十三條至第二百十五條之適用；依民法第一百九十六條請求賠償物被毀損所
    減少之價額，得以修復費用為估定之標準，但以必要者為限（例如：修理材料以
    新品換舊品，應予折舊），被害人如能證明其物因毀損所減少之價額，超過必要
    之修復費用時，就其差額，仍得請求賠償（最高法院七十七年度第九次民事庭會
    議決議(一)參照）。是民法第一百九十六條規定，乃民法第二百十三條第一項所謂
    之「法律另有規定」，兩者之差別乃在：依民法第一百九十六條規定，賠償義務
    人應向被害人賠償者，係其物因毀損所減少之價額，並非賠償修理其物所實際支
    出之修理費；故物被不法毀損後，僅須其物之價額減少，即須賠償其所減少之價
    額，至其物有無修理？及其修理費有無實際支出？在所不問，且應認修復費用為
    物因毀損所減少之最低價額，毋須踐行民法第二百十四條所定之催告程序（最高
    法院七十六年台上字第二六五三號判決意旨參照）。至於民法第二百十三條第一
    項所規定之回復原狀，則以回復原狀之必要費用為限，於修理材料以新品換舊品
    時，應予折舊，且不包含物因毀損所減少之價額在內，而八十八年四月二十一日
    新修正公布並於八十九年五月五日施行之民法債編第二百十三條，增列第三項明
    定：「第一項情形，債權人得請求支付回復原狀所必要之費用，以代回復原狀」
    ，乃期該條第一項有關損害賠償方法以回復原狀為原則之規定更趨周全，以避免
    依修正前第二百十三條第一項、第二百十四條規定，請求應回復原狀者，必經債
    權人定相當期間催告，逾期不為回復時，債權人始得請求以金錢賠償其損害之煩
    ，並非謂凡因恢復原狀所支出之費用，不問是否必要費用均得請求賠償，更非謂
    於修理材料以新品換舊品時，毋庸折舊。基上說明，原審判決逕依上訴人為主張
    之民法第一百九十六條為判決依據固有不當，惟其以修復費用為認定物因毀損所
    減少之最低價額時，按上訴人所有自用小客車之使用年限，算定上訴人所有自用
    小客車因本件車禍受損修復之必要費用，於法並無不當，揆諸前開最高法院決議
    及說明，至屬明灼，上訴意旨指摘原判決予以折舊，違背民法第二百十三條規定
    之旨趣，有民事訴訟法第四百六十八條判決不適用法規及適用法規不當之違背法
    令，委不足採。
  (三)至上訴意旨另指代理被上訴人處理本件車禍糾紛之丙○○早已承諾待鑑定過失責
    任後，即依估價單所示之修復費用二萬一千二百三十一元作為標準予以賠償，自
    應受該契約之拘束，被上訴人事後反悔，有違誠信原則，而原審就該確切之證據
    棄而未審，亦不說明不採之理由，亦有民事訴訟法第四百六十八條判決不適用法
    規及同法第四百六十九條第六款判決不載理由之違法云云。惟按民事訴訟採不干
    涉主義，凡當事人所未聲明之利益，不得歸之於當事人，所未提出之事實及證據
    ，亦不得斟酌之，此觀民事訴訟法第三百八十八條之規定自明（最高法院四十七
    年台上字第四三○號判例意旨參照）。經細繹原審卷證，本件上訴人於原審僅主
    張因本件車禍致支出修車費用二萬一千二百三十一元，故而請求被上訴人賠償，
    從未主張被上訴人業已承諾按上揭修車費用全額為賠償之標準，依法原審自無從
    予以審酌，自即無從於判決理由中說明，則上訴意旨指摘原判決未斟酌被上訴人
    有以修車費用全額為賠償標準之承諾、且未說明不採該承諾之理由，有民事訴訟
    法第四百六十八條判決不適用法規及同法第四百六十九條第六款判決不載理由之
    違法，洵無理由。
五、末按小額訴訟事件，當事人於第二審程序不得提出新攻擊或防禦方法，但因原法
    院違背法令致未能提出者，不在此限；民事訴訟法第四百三十六條之二十八定有
    明文。查，上訴人於本院第二審程序另主張其所有自用小客車之保險桿甫於本件
    車禍發生前之九十一年一月間更換新品，並提出維修紀錄表及照片二幀資為參佐
    ，主張本件算定修車之必要費用時，不得予以折舊，並主張因原審未詢問上訴人
    相關問題，致上訴人不知道提出證據云云。惟依上開規定，上訴人於第二審程序
    既不得提出新攻擊或防禦方法，而基於民事訴訟採當事人進行主義、不干涉主義
    ，當事人究竟提出何種主張、攻擊防禦方法及舉證，完全取決於當事人自主之決
    定，法院無闡明令當事人提出新訴訟資料之權，是原審未闡明令上訴人提出維修
    紀錄表、照片等證物，於法並無違誤，上訴人未提出其車輛保險桿甫更換新品之
    主張及證據，要非因原法院違背法令致未能提出，則本院就上訴人於第二審程序
    方主張其所有車輛受損之保險桿係甫於九十一年一月間始更換新品、及所提出之
    維修紀錄表、照片等證物，依法均不得加以審究，附此敘明。
六、按第二審法院認上訴為無理由者，應為駁回之判決；原判決依其理由雖屬不當，
    而依其他理由認為正當者，應以上訴為無理由，民事訴訟法第四百四十九條定有
    明文，且上揭規定於小額事件之上訴程序準用之，則為同法第四百三十六條之三
    十二第二項所明定。原判決固有前述未依上訴人所主張之民法第一百八十四條第
    一項前段、第二百十三條第一項、第三項之規定為判決依據，而以上訴人未主張
    之民法第一百九十六條規定為判決依據之不當，惟其算定修復車輛之必要費用時
    ，依上訴人所有車輛之使用年限扣除更換零件之折舊額，則無違誤，縱然改依上
    訴人主張之民法第二百十三條第一項、第三項規定為判決依據，仍有以新品換舊
    品應予折舊原則之適用，原審判令被上訴人賠償之金額仍屬無誤，上訴意旨求予
    廢棄原判決不利上訴人部分並予改判，仍無理由，爰依上開規定，駁回上訴。
七、本件被上訴人經合法通知，未於言詞辯論期日到場，核無民事訴訟法第三百八十
    六條所列各款情形，爰依上訴人之聲請，由其一造辯論而為判決。
八、據上論結，本件上訴為無理由，依民事訴訟法第三百八十五條第一項前段、第四
    百三十六條之三十二第二項、第四百四十九條、第四百三十六條之十九第一項、
    第七十八條，判決如主文。
中      華      民      國    九十二    年     十一     月    二十八    日
                              臺灣臺中地方法院民事第一庭
~B審判長法官  林清鈞
~B      法官  吳幸芬
~B      法官  呂麗玉
右正本證明與原本無異
不得上訴
中      華      民      國    九十二    年     十一     月    二十八    日
~B      書記官


司法院資訊處製作；財團法人民間司法改革基金會備份。
